【裁判字號】    98,交抗,1760
【裁判日期】    980721
【裁判案由】    違反道路交通管理處罰條例
【裁判全文】
臺灣高等法院交通事件裁定            98年度交抗字第1760號
抗  告  人  臺北市交通事件裁決所
受  處分人  甲○○
上列抗告人因受處分人違反道路交通管理處罰條例案件，不服臺
灣臺北地方法院，中華民國98年6 月25日所為裁定（98年度交聲
字第1935號），提起抗告，本院裁定如下：
    主  文
抗告駁回。
    理  由
一、原處分意旨略以：異議人即受處分人甲○○於民國97年11月
    28日8 時6 分許駕駛車牌號碼P8-3927 號自用小客車，行經
    泰山收費站南向車道處，因汽車行駛於應繳費之公路不依規
    定繳費之違規，依道路交通管理處罰條例第27條第1 項規定
    ，裁處罰鍰新台幣（下同）3 千元。
二、聲明異議意旨略以：受處分人因住所遷至新店多時，嗣經輾
    轉取得公警局交字第ZAQ070479 號舉發通知單，即速繳納罰
    款，而本件舉發通知單與前述通知單係同一事件，因受處分
    人已繳納完畢，為此聲明異議。
三、原裁定意旨略以：受處分人之戶籍地址自90年10月19日起即
    為台北縣新店市○○○街125號16樓，此有受處分人基本資
    料查詢結果1 紙在卷可稽。而遠通電收股份有限公司（下稱
    遠通公司）於97年12月26日寄送之通行費補繳通知單係送達
    至台北市○○區○○街40巷26弄3號，有該公司辦理電子收
    費業務送達證書在卷可憑，是本件補繳通知單並未送達於受
    處分人當時之住居所甚明，揆諸前揭說明，本件補繳通知單
    之送達程序與法尚有未合，當不生合法送達之效力。受處分
    人之異議雖無理由，惟原處分既有不當，爰撤銷原處分，並
    為不罰之諭知。
四、抗告意旨略以：民眾依法令向公務機關登記之地址，即有以
    該址為住所之意，故民眾向公務監理機關所為車籍地址登記
    亦是。至行政程序法所稱「住居所」，係民法上概念，指當
    事人依一定事實，足認以久住之意思，住於一定之地域者，
    即為設定其住所於該地；所謂「一定事實」，包括戶籍登記
    、居住情等，尤以戶籍登記資料為主要依據。是以戶籍地址
    僅係送達地址之參考之一並非唯一，同屬法令應為之車籍地
    址登記，亦應推定該址係其住居所，對該址為送達，尚無悖
    於行政程序法所稱對住居所送達之規定云云。
五、經查：
  (一)按處理違反道路交通管理事件，有關文書送達之程序，依行
    政程序法之規定，違反道路交通管理事件統一裁罰基準及處
    理細則第5 條定有明文。又送達，於應受送達人之住居所、
    事務所或營業所為之；於應送達處所不獲會晤應受送達人時
    ，得將文書付與有辨別事理能力之同居人、受僱人或應送達
    處所之接收郵件人員；應受送達人或其同居人、受僱人、接
    收郵件人員無正當理由拒絕收領文書時，得將文書留置於應
    送達處所，以為送達；送達，不能依前2 條規定為之者，得
    將文書寄存送達地之地方自治或警察機關，並作送達通知書
    2 份，1 份黏貼於應受送達人住居所、事務所、營業所或其
    就業處所門首，另1 份交由鄰居轉交或置於該送達處所信箱
    或其他適當位置，以為送達。前項情形，由郵政機關為送達
    者，得將文書寄存於送達地之郵政機關，行政程序法第72條
    第1 項前段、第73條第1 項、第3 項、第74條第1 項、第2
    項分別定有明文。是有關違反道路交通管理事件文書之送達
    ，苟非已送達於應受送達人之住居所或營業所，尚難認已符
    送達之規定。故如受處罰人未能合法收受舉發通知之送達，
    即不能認受處罰人已經合法收受舉發通知單而逕行裁決。又
    戶籍法僅為戶籍登記之行政管理規定，戶籍地址不過係依戶
    籍法所為登記之事項，並非為認定住所唯一標準（最高法院
    83年度台抗字第393 號裁定意旨參照）。
  (二)受處分人雖原居住於車籍地址（當時之戶籍地址）臺北市○
    ○區○○街四十巷二十六弄三號，惟已於90年10月19日將戶
    籍遷入台北縣新店市○○○街125 號16樓，有個人基本資料
    查詢結果（原審卷第21頁）附卷可稽，是上開臺北市○○區
    ○○街四十巷二十六弄三號之址，自90年10月19日之後，已
    非受處分人之住居所，當無疑義。而遠通電收股份有限公司
    （下稱遠通公司）於97年12月26日寄送之通行費補繳通知單
    係送達至台北市○○區○○街40巷26弄3 號，有該公司辦理
    電子收費業務送達證書在卷可憑，顯然本件之通行費補繳通
    知單未向受處分人當時之戶籍地址（通常可認係有意設為住
    所）台北縣新店市○○○街125 號16樓之址合法送達甚明，
    揆諸前揭說明，本件通行費補繳通知單之送達程序於法尚有
    未合，當不生合法送達之效力。
  (三)至汽車所有人地址如有變更，應向公路監理機關辦理登記，
    道路交通安全規則第23條第1項雖定有明文，惟本件受處分
    人未依上開規定辦理地址變更登記，核係應否依道路交通管
    理處罰條例第16條第1項第1款「各項異動，不依規定申報登
    記者」之規定處罰之問題，尚不得以受處分人怠於向公路監
    理機關辦理地址變更登記，即認本案之通行費補繳通知單可
    僅向車籍地送達，以為踐行合法通知送達之程序，而仍應依
    前揭行政程序法第72條第1 項前段之規定向受處分人之實際
    之住居所送達，方屬合法，附此敘明。
  (四)綜上，原裁定以本件補繳通知單並未送達於受處分人當時之
    住居所，其送達程序與法尚有未合，不生合法送達之效力。
    ，而認受處分人之異議雖無理由，然以原處分既有不當，將
    原處分予以撤銷，並另為不罰之諭知，於法尚屬無違，抗告
    人猶執前詞提起本件抗告，為無理由，應予駁回。
據上論斷，應依道路交通案件處理辦法第26條，刑事訴訟法第41
2條，裁定如主文。
中    華    民    國    98    年    7     月    21    日
                刑事第十五庭  審判長法  官  吳昭瑩
                                    法  官  李正紀
                                    法  官  李釱任
以上正本證明與原本無異。
不得再抗告。
                                    書記官  張玉如
中    華    民    國    98    年    7     月    22    日


司法院資訊處製作；財團法人民間司法改革基金會備份。
